【裁判字號】    98,訴,17
【裁判日期】    981014
【裁判案由】    返還土地等
【裁判全文】
臺灣桃園地方法院民事判決                98年度訴字第17號
原      告  台灣省石門農田水利會
法定代理人  己○○
訴訟代理人  彭成青律師
複  代理人  陳泳妡
被      告  戊○○○
            乙○○
上 列 1 人
訴訟代理人  丙○○    住同上
被      告  甲○○    籍設桃園縣桃園市○○路219號
                      住桃園縣八德市○○路1003之7號
            丁○○    住桃園縣八德市○○路○段499號
上列當事人間請求返還土地等事件，於民國98年9 月15日言詞辯
論終結，本院判決如下：
    主  文
被告戊○○○應將坐落桃園縣八德市○○段第一六五五地號土地
上如附圖所示編號Ａ部分（面積十二點五二平方公尺）之三樓加
強磚造建物及編號B 部分（面積五點八三平方公尺）之鐵皮圍籬
拆除，並將土地返還予原告。
被告戊○○○應給付原告新台幣壹萬仟零玖拾柒元，及自民國
九十七年十二月二十九日起至返還前開土地之日止，按月給付原
告新台幣肆佰伍拾元。
被告乙○○應將坐落桃園縣八德市○○段第一五五九地號土地上
如附圖所示編號C 部分（面積十點三一平方公尺）之三樓加強磚
造建物拆除，並將土地返還予原告。
被告乙○○應給付原告新台幣壹萬伍仟捌佰伍拾貳元，及自民國
九十七年十二月二十九日起至返還前開土地之日止，按月給付原
告新台幣貳佰陸拾伍元。
被告甲○○應將坐落桃園縣八德市○○段第一一七三地號土地上
如附圖所示編號D 部分（面積三十點四七平方公尺）之鐵架造建
物拆除，並將土地返還予原告。
被告甲○○應給付原告新台幣肆萬壹仟伍佰零柒元，及自民國九
十七年十二月二十九日起至返還前開土地之日止，按月給付原告
新台幣伍佰伍拾玖元。
被告丁○○應將坐落桃園縣八德市○○段第一一一七地號土地上
如附圖所示編號E 部分（面積四點一四平方公尺）之一樓加強磚
造建物及編號F 部分（面積十四點八平方公尺）之鐵架造建物拆
除，並將土地返還予原告。
被告丁○○應給付原告新台幣捌仟柒佰捌拾壹元，及自民國九十
七年十二月二十九日起至返還前開土地之日止，按月給付原告新
台幣貳佰柒拾貳元。
原告其餘之訴駁回。
訴訟費用由被告戊○○○、乙○○、甲○○、丁○○分別負擔百
分之二十四、百分之十三、百分之三十九、百分之二十四。
    事實及理由
壹、程序方面：
一、按「訴狀送達後，原告不得將原訴變更或追加他訴。但(3)擴
    張或減縮應受判決事項之聲明者，不在此限」，民事訴訟法
    第255 條第1 項第3 款定有明文。
二、本件原告起訴時，原請求：(一)被告乙○○應將坐落桃園縣八
    德市○○段第1559地號土地上如起訴狀附圖所示面積5.6 平
    方公尺之建物拆除，將土地返還予原告，暨應給付原告新台
    幣（下同）17,248元，及自97年12月29日起至返還前開土地
    之日止，按月給付原告287 元；(二)被告甲○○應將坐落桃園
    縣八德市○○段第1173地號土地上如起訴狀附圖所示面積24
    .5平方公尺之建物拆除，將土地返還予原告，暨應給付原告
    53,900元，及自97年12月29日起至返還前開土地之日止，按
    月給付原告898 元；(三)被告丁○○應將坐落桃園縣八德市○○段第1117地號土地上如起訴狀附圖所示面積25平方公尺之
    建物拆除，將土地返還予原告，暨應給付原告43,125元，及
    自97年12月29日起至返還前開土地之日止，按月給付原告71
    9 元。嗣於98年5 月20日及8 月6 日分別擴張及減縮請求如
    現聲明所示（見本院卷第104 、126 頁），則依前揭規定，
    應予准許，先此敘明。
三、被告均未於最後言詞辯論期日到場，核均無民事訴訟法第38
    6 條各款所列情形，爰依原告之聲請，由其一造辯論而為判
    決。
貳、實體方面：
一、本件原告主張：
  (一)原告係坐落於桃園縣八德市○○段第1655、1559地號及桃園
    縣八德市○○段第1173、1117地號之所有權人，被告戊○○○無權占有瑞豐段第1655地號編號A 部分（面積12.52 平方
    公尺）及編號B 部分（面積5.83平方公尺）之土地建有3 樓
    加強磚造建物及鐵皮圍籬; 被告乙○○無權占有瑞豐段第15
    59地號編號C 部分（面積10.31 平方公尺）之土地建有3 樓
    加強磚造建物; 被告甲○○無權占有麻園段第1173地號編號
    D 部分（面積30.47 平方公尺）之土地建有鐵架造建物；被
    告丁○○無權占有麻園段第1117地號編號E 部分（面積4.14
    平方公尺）及編號F 部分（面積14.8平方公尺）之土地建有
    1 樓加強磚造及鐵架造建物使用，致原告無法使用系爭土地
    ，土地之所有權遭受到侵害。
  (二)按「所有人對於無權占有或侵奪其所有物者，得請求返還之
    。對於妨害其所有權者，得請求除去之。有妨害其所有權之
    虞者，得請求防止之」，民法第767 條定有明文。被告4 人
    之地上物無權占用系爭土地，其等自應拆除地上物，返還所
    占用土地予原告，爰訴請如聲明第1、3、5、7項所示。
  (三)再按無權占有他人土地，可獲得相當於租金之利益，為社會
    通常之觀念，有最高法院61年台上字第1695號判例可資參照
    。被告無權占用系爭土地，致原告無法使用收益，被告顯無
    法律上之原因而受利益，並致原告受有損害，原告自得依民
    法第179 條之規定，請求被告返還相當於租金之不當得利，
    並算至被告拆除地上物且將該土地返還原告之日止。此不當
    得利損害之計算，原告主張依土地法第97條第1 項、第105
    條之規定，以申報地價年息10％計算如下：
    1.被告戊○○○占用瑞豐段第1655地號部分：
      該地號93年、96年之申報地價分別為每平方公尺2640元及
      5882元，以被告占用面積18.35 平方公尺（12.52+5.83＝
      18.35 ）計算，再依照被告係將系爭土地作一般使用之現
      狀，以申報地價總值之10％計算不當得利損害金，應屬合
      理相當。而被告係於95年1 月12日取得其上建物之所有權
      使用土地，原告自得請求被告給付自登記取得建物之95年
      1 月12日起至起訴日前1 日即97年12月28日止之不當得利
      損害金26,195元（其中95年1 月12日起至95年12月31日止
      計354 天，原告以0.969 年計算，另自96年1 月1 日起至
      97年12月28日止計727 天，原告以1.992 年計算，而93年
      申報地價2640元x18.35平方公尺x10%x0.969+ 96年申報地
      價5882元x18.35平方公尺x10%x1.992＝26195 元）；及自
      起訴日即97年12月29日起至被告返還土地之日止，按月給
      付原告899 元（5882x18.35 x10%x1/12＝899 ，元以下四
      捨五入），爰訴請被告給付如訴之聲明第2 項所示之金額
      。
    2.被告乙○○占用瑞豐段第1559地號部分：
      該地號93年、96年之申報地價均為每平方公尺6160元，以
      被告占用面積10.31 平方公尺計算，再依照被告係將系爭
      土地作一般使用之現狀，以申報地價總值之10％計算不當
      得利損害金，應屬合理相當。而被告於原告起訴前5 年即
      使用土地，原告自得請求被告給付自起訴前5 年即92年12
      月28日起至起訴日前1 日即97年12月28日止之不當得利損
      害金31,704元（其中92年12月28日起至95年12月31日止計
      3 年又3 天，原告僅以3 年計算，另自96年1 月1 日起至
      97年12月28日止計727 天，原告以1.992 年計算，而93年
      申報地價6160元x10.31平方公尺x10%x3+ 96年申報地價61
      60元x10.31平方公尺x10%x1.992＝31704 元）；及自起訴
      日即97年12月29日起至被告返還土地之日止，按月給付原
      告529 元（6160x10.31x10%x1/12 ＝529 ），爰訴請被告
      給付如訴之聲明第4 項所示之金額。
    3.被告甲○○占用麻園段第1173地號部分：
      該地號93年、96年之申報地價分別為每平方公尺6160元及
      4400元，以被告占用面積30.47 平方公尺計算，再依照被
      告係將系爭土地作一般使用之現狀，以申報地價總值之10
      ％計算不當得利損害金，應屬合理相當。而被告於原告起
      訴前5 年即使用土地，原告自得請求被告給付自起訴前5
      年即92年12月28日起至起訴日前1 日即97年12月28日止之
      不當得利損害金83,015元（其中92年12月28日起至95年12
      月31日止計3 年又3 天，原告僅以3 年計算，另自96年1
      月1 日起至97年12月28日止計727 天，原告以1.992 年計
      算，而93年申報地價6160元x30.47平方公尺x10%x3+96 年
      申報地價4400元x30.47平方公尺x10%x1.992＝83015 元）
      ；及自起訴日即97年12月29日起至被告返還土地之日止，
      按月給付原告1117元（4400x30.47x10%x1/12 ＝1117），
      爰訴請被告給付如訴之聲明第6 項所示之金額。
    4.被告丁○○占用麻園段第1117地號部分：
      該地號93年、96年之申報地價分別為每平方公尺800 元及
      3450元，以被告占用面積18.94 平方公尺（4.14+14.8 ＝
      18.94 ）計算，再依照被告係將系爭土地作一般使用之現
      狀，以申報地價總值之10％計算不當得利損害金，應屬合
      理相當。而被告於原告起訴前5 年即使用土地，原告自得
      請求被告給付自起訴前5 年即92年12月28日起至起訴日前
      1 日即97年12月28日止之不當得利損害金17,562元（其中
      92年12月28日起至95年12月31日止計3 年又3 天，原告僅
      以3 年計算，另自96年1 月1 日起至97年12月28日止計72
      7 天，原告以1.992 年計算，而93年申報地價800 元x18.
      94平方公尺x10%x3+ 96年申報地價3450元x18.94平方公尺
      x10%x1.992＝17562 元）；及自起訴日即97年12月29日起
      至被告返還土地之日止，按月給付原告545 元（3450x18.
      94x10%x1/12 ＝545 ），爰訴請被告給付如訴之聲明第8
      項所示之金額。
  (四)並聲明：
    1.如主文第1項所示。
    2.被告戊○○○應給付原告26,195元，及自97年12月29日起
      至返還前開土地之日止，按月給付原告899元。
    3.如主文第3項所示。
    4.被告乙○○應給付原告31,704元，及自97年12月29日起至
      返還前開土地之日止，按月給付原告529 元。
    5.如主文第5項所示。
    6.被告甲○○應給付原告83,015元，及自97年12月29日起至
      返還前開土地之日止，按月給付原告1,117 元。
    7.如主文第7項所示。
    8.被告丁○○應給付原告17,562元，及自97年12月29日起至
      返還前開土地之日止，按月給付原告545 元。
二、被告甲○○、被告丁○○部分：
    被告均未於言詞辯論期日到場，亦未提出書狀作何聲明或陳
    述。
三、被告戊○○○、乙○○均未於最後言詞辯論期日到場，惟據
    其等之前到庭所為之聲明及陳述略以：
  (一)被告戊○○○係於95年才買受土地上之建物，買時只知道占
    用約3坪。
  (二)被告乙○○認原告以前未請求拆除地上物及不當得利，現在
    才起訴請求，並無理由。
  (三)並均聲明：求為判決駁回原告之訴。
四、本件原告主張：其係坐落於桃園縣八德市○○段第1655、15
    59地號及桃園縣八德市○○段第1173、1117地號土地之所有
    權人，被告戊○○○占有瑞豐段第1655地號編號A 部分（面
    積12.52 平方公尺）及編號B 部分（面積5.83平方公尺）之
    土地建有3 樓加強磚造建物及鐵皮圍籬; 被告乙○○占有瑞
    豐段第1559地號編號C 部分（面積10.31 平方公尺）之土地
    建有3 樓加強磚造建物; 被告甲○○占有麻園段第1173地號
    編號D 部分（面積30.47 平方公尺）之土地建有鐵架造建物
    ；被告丁○○占有麻園段第1117地號編號E 部分（面積4.14
    平方公尺）及編號F 部分（面積14.8平方公尺）之土地建有
    1 樓加強磚造及鐵架造建物使用之事實，業據原告提出土地
    及建物登記謄本各4 件及現場照片10張為證，復經本院於98
    年2 月18日履勘現場，並囑託桃園縣八德地政事務所人員測
    量屬實，製有勘驗筆錄及土地複丈成果圖在卷為憑。
五、原告又主張：被告均係無權占有上開土地乙節，經查：
  (一)按民事訴訟法第280 條第1 項前段、同條第3 項前段分別規
    定：「當事人對於他造主張之事實，於言詞辯論時不爭執者
    ，視同自認」；「當事人對於他造主張之事實，已於相當時
    期受合法之通知，而於言詞辯論期日不到場，亦未提出準備
    書狀爭執者，準用第1 項之規定」。本件被告甲○○及丁○○均已於相當時期受合法之通知，而未於言詞辯論期日到場
    爭執，亦未提出書狀作何抗辯，依前開條文所述，自應認被
    告甲○○及丁○○對原告主張之事實視同自認，是此部分應
    認原告之主張為真實。
  (二)另被告戊○○○及乙○○對其等無權占用前述土地使用並不
    爭執，惟被告戊○○○抗辯：其係於95年才買受土地上之建
    物，買時只知道占用約3 坪云云，被告乙○○則抗辯：原告
    以前未請求拆除地上物及不當得利，現在才起訴請求，並無
    理由云云，然被告所陳述均非其等有何合法占有土地之權源
    ，亦未提出何法律上之抗辯，對原告本件請求權之成立及行
    使並無影響，是其等上開抗辯並不可採，此部分亦堪認原告
    之主張為真實。
  (三)按「所有人對於無權占有或侵奪其所有物者，得請求返還之
    。對於妨害其所有權者，得請求除去之」，民法第767 條前
    段及中段分別定有明文。被告4 人係無權占用原告所有之土
    地，則原告依所有物返還請求權及所有權妨害除去請求權之
    法律關係，請求被告分別將地上物拆除，並將土地返還予原
    告即為有理，應予准許。
六、原告再主張：被告無權占有原告之土地，依通常情形受有相
    當於租金之利益，而原告受有相當於租金之損害，原告自得
    依不當得利之法律關係，請求被告返還起訴日回溯5 年及起
    訴後至返還土地之日止所受之利益，爰依土地法第105 條、
    第97條第1 項之規定，以申報地價年息10％計算原告所受之
    損害金，故被告戊○○○、乙○○、甲○○、丁○○應分別
    給付原告起訴前5 年之損害金26,195元、31,704元、83,015
    元、17,562元，及均自起訴日即97年12月29日起至返還土地
    之日止，每月原告所受之損害金分別為899 元、529 元、1,
    117元、545 元等語。經查：
  (一)按「無法律上之原因而受利益，致他人受損害者，應返還其
    利益」，民法第179 條前段定有明文。復按無權占有他人之
    不動產，依通常情形受有相當於該不動產租金之利益，而不
    動產所有權人，此時依通常情形亦受有相當於租金之損害。
    本件被告4 人既經認定為無權占有，且已取得使用系爭土地
    之利益，致使原告無法使用收益系爭土地，原告自得向被告
    請求返還其等所受之利益。
  (二)再按，土地法第97條第1 項規定：「城市地方房屋之租金，
    以不超過土地及其建築物申報總價年息10％為限」，同法第
    105 條則規定：「第97條、第99條及第101 條之規定，於租
    用基地建築房屋均準用之」。
  (三)本院審酌系爭土地之地目均為水，使用地類別為水利用地，
    坐落之地點交通尚稱便利，被告於其上所搭建之地上物係作
    為居住或營業使用等情（見本院卷第41頁勘驗筆錄），並斟
    酌土地每平方公尺申報地價之高低等情形，認原告據以請求
    之計算標準10％為過高，應以土地申報總價年息5 ％計算為
    適當，爰依此標準計算如下：
    1.被告戊○○○部分：
      被告占用之八德市○○段1655地號土地之93年、96年申報
      地價分別為每平方公尺2640元及5882元（見本院卷第143
      頁地價謄本），被告占用面積為18.35 平方公尺（12.52+
      5.83＝18.35 ）。而被告係於95年1 月12日登記取得其上
      建物之所有權使用土地，此有建物登記謄本1 件在卷足稽
      （見本院卷第64頁），原告自得請求被告給付自登記取得
      建物之95年1 月12日起至起訴日前1 日即97年12月28日止
      之不當得利損害金計13,097元（其中95年1 月12日起至95
      年12月31日止計354 天，354/365=0.969 ，故以0.969 年
      計算，另自96年1 月1 日起至97年12月28日止計727 天，
      727/365= 1.992，故以1.992 年計算，而93年申報地價26
      40元x18.35平方公尺x5%x0.969+96年申報地價5882元x18.
      35平方公尺x5%x1.992 ＝13,097元）。另自起訴日即97年
      12月29日起至被告返還土地之日止，原告每月所受之損害
      金則為450 元（5882x18.35x5%x1/12=450），是原告於此
      範圍內之請求為有理由，逾此範圍之請求則不應准許。
    2.被告乙○○部分：
      被告占用之八德市○○段1559地號土地之93年、96年申報
      地價均為每平方公尺6160元（見本院卷第144 頁地價謄本
      ），被告占用面積為10.31 平方公尺，且自起訴日回溯前
      5 年即已占有土地使用，原告自得請求被告給付自起訴日
      回溯前5 年即92年12月28日起至起訴日前1 日即97年12月
      28日止之不當得利損害金計15,852元（其中92年12月28日
      起至95年12月31日止計3 年又3 天，原告僅以3 年計算，
      另自96年1 月1 日起至97年12月28日止計727 天，727/36
      5=1.992 ，故以1.992 年計算，而93年申報地價6160元x1
      0.31平方公尺x5%x3+ 96 年申報地價6160元x10.31平方公
      尺x5%x1.992 ＝15,852元）。另自起訴日即97年12月29日
      起至被告返還土地之日止，原告每月所受之損害金則為26
      5 元（6160x10.31x5%x1/12＝265 ），是原告於此範圍內
      之請求為有理由，逾此範圍之請求則不應准許。
    3.被告甲○○部分：
      被告占用之八德市○○段第1173地號土地之93年、96年申
      報地價分別為每平方公尺6160元及4400元（見本院卷第14
      5 頁地價謄本），被告占用面積為30.47 平方公尺，且自
      起訴日回溯前5 年即已占有土地使用，原告自得請求被告
      給付自起訴日回溯前5 年即92年12月28日起至起訴日前1
      日即97年12月28日止之不當得利損害金計41,507元（其中
      92年12月28日起至95年12月31日止計3 年又3 天，原告僅
      以3 年計算，另自96年1 月1 日起至97年12月28日止計72
      7 天，727/365=1.992 ，故以1.992 年計算，而93年申報
      地價6160元x30.47平方公尺x5%x3+96年申報地價4400元x3
      0.47平方公尺x5%x1.992 ＝41,507元）。另自起訴日即97
      年12月29日起至被告返還土地之日止，原告每月所受之損
      害金則為559 元（4400x30.47x5%x1/12＝559 ），是原告
      於此範圍內之請求為有理由，逾此範圍之請求則不應准許
      。
    4.被告丁○○部分：
      被告占用之八德市○○段第1117地號土地之93年、96年之
      申報地價分別為每平方公尺800 元及3450元（見本院卷第
      146 頁地價謄本），被告占用面積為18.94 平方公尺（4.
      14+14.8 ＝18.94 ），且自起訴日回溯前5 年即已占有土
      地使用，原告自得請求被告給付自起訴日回溯前5 年即92
      年12月28日起至起訴日前1 日即97年12月28日止之不當得
      利損害金計8,781 元（其中92年12月28日起至95年12月31
      日止計3 年又3 天，原告僅以3 年計算，另自96年1 月1
      日起至97年12月28日止計727 天，727/365=1.992 ，故以
      1.992 年計算，而93年申報地價800 元x18.94平方公尺x5
      %x3+96年申報地價3450元x18.94平方公尺x5%x1.992 ＝8,
      781 元）。另自起訴日即97年12月29日起至被告返還土地
      之日止，原告每月所受之損害金則為272 元（3450x18.94
      x5%x1/12＝272 ），是原告於此範圍內之請求為有理由，
      逾此範圍之請求則不應准許。
七、從而，原告依所有物返還請求權、所有權妨害除去請求權及
    不當得利之法律關係，請求：(一)被告戊○○○應將坐落桃園
    縣八德市○○段第1655地號土地上如附圖所示編號Ａ部分（
    面積12.52 平方公尺）之3 樓加強磚造建物及編號B 部分（
    面積5.83平方公尺）之鐵皮圍籬拆除，並將土地返還予原告
    ，暨應給付原告13,097元，及自97年12月29日起至返還前開
    土地之日止，按月給付原告450 元；(二)被告乙○○應將坐落
    桃園縣八德市○○段第1559地號土地上如附圖所示編號C 部
    分（面積10.31 平方公尺）之3 樓加強磚造建物拆除，並將
    土地返還予原告，暨應給付原告15,852元，及自97年12月29
    日起至返還前開土地之日止，按月給付原告265 元；(三)被告
    甲○○應將坐落桃園縣八德市○○段第1173地號土地上如附
    圖所示編號D 部分（面積30.47 平方公尺）之鐵架造建物拆
    除，並將土地返還予原告，暨應給付原告41,507元，及自97
    年12月29日起至返還前開土地之日止，按月給付原告559 元
    ；(四)被告丁○○應將坐落桃園縣八德市○○段第1117地號土
    地上如附圖所示編號E 部分（面積4.14平方公尺）之1 樓加
    強磚造建物及編號F 部分（面積14.8平方公尺）之鐵架造建
    物拆除，並將土地返還予原告，暨應給付原告8,781 元，及
    自97年12月29日起至返還前開土地之日止，按月給付原告27
    2 元洵屬有據，應予准許。至原告逾此範圍之不當得利請求
    則無理由，應予駁回。
參、訴訟費用負擔之依據：民事訴訟法第79條、第85條第1 項但
    書。
中    華    民    國    98    年    10    月    14    日
                  民事第一庭    法  官  郭琇玲
上列正本證明與原本無異。
如對本判決上訴，須於判決送達後二十日內向本院提出上訴狀。
中    華    民    國    98    年    10    月    14    日
                                書記官  游  誼


司法院資訊處製作；財團法人民間司法改革基金會備份。
